【裁判字號】    98,保險,7
【裁判日期】    980810
【裁判案由】    給付保險金
【裁判全文】
臺灣桃園地方法院民事判決               98年度保險字第7號
原      告  丙○○
            乙○○
共      同
訴訟代理人  丁○○
            張仁龍律師
複  代理人  張家賓律師
被      告  富邦產物保險股份有限公司
法定代理人  甲○○
訴訟代理人  己○○
            戊○○
            潘炳煌
            徐譽恆
上列當事人間給付保險金事件，經臺灣臺北地方法院以97年度審
保險字第57號裁定移轉本院管轄，本院於民國98年7 月20日言詞
辯論終結，判決如下：
    主      文
原告之訴及假執行之聲請均駁回。
訴訟費用由原告負擔。
    事實及理由
一、原告主張：
    訴外人丁○○於民國96年9 月3 日與被告訂立住宅火災及地
    震保險契約，投保標的物為桃園縣觀音鄉○○村○ 鄰○○○
    段170 之30號1 至3 樓房屋，並附加地址內家庭成員傷害險
    每人新台幣（下同）100 萬元。嗣丁○○之同居家屬即訴外
    人馬德金於96年10月2 日在浴室中意外跌倒而中風、心肺衰
    竭，住院治療後仍不治死亡，依富邦住宅火險及地震基本保
    險附加家庭成員意外傷害保險條款第1 條第1 項後段約定，
    被告應給付原告2 人即馬德金之法定繼承人100 萬元，詎被
    告竟依相驗屍體證明書上勾選「病死或自然死」而於96年10
    月18日函覆原告拒絕給付保險金，檢察官於相驗時表示其僅
    認定是否他殺，若非他殺則不調查死亡原因，故被告僅以相
    驗屍體證明書開立之死亡方式為「病死或自然死」為由拒絕
    給付保險金，實無理由。依桃園縣政府警察局大園分局處理
    相驗案件初步調查報告暨報驗書固記載「死者馬德金於家中
    浴室跌倒，致送醫急救仍宣告不治而死亡，經配偶乙○○至
    派出所報案」，可知馬德金確係於家中浴室跌倒而送醫不治
    。再馬德金配偶乙○○於96年10月3 日警詢時陳述：我配偶
    馬德金於96年10月2 日15時30分許在桃園縣觀音鄉大堀村8
    鄰下大堀170 之30號浴室內洗澡時不慎跌倒，我見狀立即通
    知救護車將其載至署立桃園醫院新屋分院掛急診，於96年10
    月2 日16 時25 分由救護車送至急診室，經醫院在加護病房
    內急救後無自主吸呼心跳，於同日下午17時2 分宣告不治死
    亡」等語，可知馬德金當時係跌倒而併發疾病而死亡。再依
    檢察官檢驗報告書顯示馬德金「兩眼眼白處及上下眼瞼有瘀
    血點」及依相驗時所拍照片顯示馬德金口部有破裂傷並有血
    跡，足證馬德金當時確係於浴室跌倒，本件馬德金之死亡，
    係於浴室洗澡時不慎跌倒撞及頭部，引發中風，未能及時挽
    救而導致心肺衰竭而死亡，其死亡確係因跌倒意外所造成，
    被告實無拒賠之理。為此，爰依保險法第131 條規定提起本
    訴。聲明：1.被告應給付原告100 萬元及自96年10月18日起
    至清償日止，按週年利率10% 計算之利息。2.原告願供擔保
    ，請求准予宣告假執行。
二、被告則以：
    被告就系爭保險契約所承保之範圍僅限於因遭受意外傷害事
    故，致被保險人身體蒙受傷害而殘廢、死亡，而所謂意外傷
    害事故則係指非由疾病引起之外來突發事故。原告主張馬德
    金係因於浴室中意外跌倒受傷，經住院治療仍不治死亡，故
    其先行原因為浴室中跌倒，而中風、心肺衰竭乃跌倒意外所
    致之結果，故其係意外死亡。然查，本件經檢察官及法醫相
    驗判定馬德金之死亡方式為病死或自然死，直接引起死亡之
    原因為心肺衰竭，其他對死亡有影響之疾病或身體狀況為中
    風，相驗屍體證明書並無任何馬德金係因意外傷害致死之記
    載，而依行政院衛生署桃園醫院新屋分院診斷證明所載，馬
    德金於96年10月2日下午4時25分送醫急診，同日下午5時2分
    死亡，並未記載任何有關馬德金係意外事故致死之紀錄，是
    引起馬德金死亡之中風與心肺衰竭均屬疾病，非因外來突發
    事故所引起。原告主張馬德金係因跌倒意外致死亡，應就其
    主張有利於己之事實負舉證之責。並聲明：1.原告之訴駁回
    。2.願供擔保請求准予免假執行。
三、兩造不爭執事項:
  (一)訴外人丁○○於96年9月3日與被告訂立住宅火災及地震保險
    契約，投保標的物為桃園縣觀音鄉○○村○鄰○○○段170之
    30號1至3樓房屋，並附加地址內家庭成員傷害險每人100萬
    元。
  (二)富邦住宅火險及地震基本保險附加家庭成員意外傷害保險條
    款第1 條約定：「茲經雙方同意被保險人投保富邦住宅火險
    及地震基本保險（以下簡稱主保險契約）後，加繳保險費，
    加保家庭成員意外傷害附加保險（以下簡稱附加保險契約）
    。本附加保險係承保被保險人於保險期間在要保書所載明家
    庭住所範圍內，因遭受意外傷害事故，致被保險人身體蒙受
    傷害而殘廢、死亡時，本公司依照本附加保險之約定，給付
    保險金。前項所稱意外傷害事故，指非由疾病引起之外來突
    發事故」。
  (三)訴外人馬德金係被保險人丁○○之家屬，其於本附加保險之
    保險期間內之96年10月2 日死亡，原告乙○○、丙○○則為
    其法定繼承人為本附加保險之受益人。
四、法院之判斷：
  (一)原告主張訴外人馬德金係被保險人丁○○之家庭成員，馬德
    金於附加保險契約有效期間在被告承保房屋住處浴室跌倒死
    亡，原告為其繼承人即受益人，依系爭附加保險契約及保險
    法第131 條第1 項規定請求被告給付保險金。被告則以馬德
    金經檢察官相驗屍體，其死因為心肺衰竭，並非意外傷害死
    亡，原告自不得請求給付保險金等語置辯，是本件之爭點厥
    為系爭附加保險契約之性質及訴外人馬德金之死因。
  (二)依系爭附加保險契約第1 條第1 項約定之保險範圍為：「茲
    經雙方同意被保險人投保富邦住宅火險及地震基本保險後，
    加繳保險費，加保家庭成員意外傷害附加保險。本附加保險
    係承保被保險人於保險期間在要保書所載明家庭住所範圍內
    ，因遭受意外傷害事故，致被保險人身體蒙受傷害而殘廢、
    死亡時，本公司依照本附加保險之約定，給付保險金。」（
    見臺灣臺北地方法院97年度審保險字第57號卷第9 頁），顯
    見系爭附加保險契約屬人身保險之傷害保險，要無疑義。
  (三)按傷害保險人於被保險人遭受意外傷害及其所致殘廢或死亡
    時，負給付保險金額之責。前項意外傷害，指非由疾病引起
    之外來突發事故所致者。保險法第131 條第1 項、第2 項定
    有明文。而「意外傷害保險乃相對於健康保險，健康保險係
    承保疾病所致之損失；而意外傷害保險則在承保意外傷害所
    致之損失。人之傷害或死亡之原因，其一來自內在原因，另
    一則為外在事故（意外事故）。內在原因所致之傷害或死亡
    ，係指被保險人因罹犯疾病、細菌感染、器官老化衰竭等身
    體內部因素所致之傷害或死亡；至外來事故（意外事故），
    則係指內在原因以外之一切事故而言，其事故之發生為外來
    性、偶然性，而不可預見，除保險契約另有特約不保之事項
    外，意外事故均屬意外傷害保險所承保之範圍（最高法院93
    年度台上字第2468號判決參照）。又「當事人主張有利於己
    之事實者，就其事實有舉證之責任。但法律別有規定，或依
    其情形顯失公平者，不在此限。」民事訴訟法第277 條定有
    明文。主張法律關係存在之當事人，須就該法律關係發生所
    須具備之特別要件，負舉證之責任。而此特別要件之具備，
    苟能證明間接事實並據此推認要件事實雖無不可，並不以直
    接證明者為限，惟此經證明之間接事實與要件事實間，須依
    經驗法則足以推認其因果關係存在者，始克當之。又傷害保
    險之原告除須證明傷害係「非由疾病引起」（外來性）之特
    別要件外，對於「突發事故」之要件，應否負舉證責任，於
    實務上有不同意見，肯定說者認應由原告負舉證責任，原告
    須就外來突發之意外事故，並此外來突發事故為其傷害之直
    接、單獨原因之事實負舉證責任。折衷說者認原告除證明被
    保險人外在客觀事實之「非病死」外，尚須證明「死傷原因
    」，再依經驗法則判斷其發生通常是否係外來、偶然而不可
    預見。否定說者認被保險人非因罹犯疾病、細菌感染、器官
    老化衰竭等身體內部因素所致之傷害或死亡，即屬外在事故
    （意外事故），而意外事故結果本身即具外來性、偶然性、
    及不可預見性，故原告證明係疾病以外因素造成傷害或死亡
    結果時，保險人即應負給付保險金責任。上開三說固有所據
    ，惟無論係採何說見解，傷害保險契約之受益人請求保險人
    給付保險金，應先就傷害保險之特別要件事實即被保險人之
    傷害或死亡非因疾病所引起，負舉證責任。
  (四)原告主張訴外人馬德金係於96年10月2 日下午3 時許，在其
    住處浴室洗澡不慎跌倒而致中風引發心肺衰竭死亡等情，固
    據提出桃園縣政府消防局執行救護服務證明書為證，並引用
    臺灣桃園地方法院檢察署96年度相字第1504號卷（下稱相驗
    卷）內之相驗屍體證明書、桃園縣政府警察局大園分局處理
    相驗案件初步查報告暨報驗書、調查筆錄、檢驗報告書及相
    驗照片等為證。惟查，原告所提「桃園縣消防局執行救護服
    務證明書」，僅足證明救護人員於是日曾出勤救護，救護人
    員並未親自見聞馬德金在浴室跌倒，因之上開書證並不能為
    有利原告之證據。桃園縣政府警察局大園分局處理相驗案件
    初步調查報告暨報驗書固記載：「死者馬德金於家中浴室跌
    倒，致送醫急救仍宣告不治而死亡，經配偶乙○○至派出所
    報案」，惟大園分局警員係於馬德金送醫不治死亡後，受理
    馬德金配偶乙○○報案後，依其報案內容而填載於上開文書
    ，該受理報案之警員並未在場聞見馬德金確有「跌倒」之事
    實，因之該報驗書亦不能證明馬德金有跌倒之事實。再馬德
    金配偶乙○○於96年10月3 日警詢時雖陳述：我配偶馬德金
    於96年10月2 日15時30分許在桃園縣觀音鄉大堀村8 鄰下大
    堀170 之30號浴室內洗澡時不慎跌倒，我見狀立即通知救護
    車將其載至署立桃園醫院新屋分院掛急診，於96年10月2 日
    16 時25 分由救護車送至急診室，經醫院在加護病房內急救
    後無自主吸呼心跳，於同日下午17時2 分宣告不治死亡」等
    語，惟乙○○嗣於檢察官詢問時陳述：「昨天下午3 點30分
    我進去浴室，發現死者倒在地上，死者因為之前從來沒有洗
    澡洗那麼久，所以我進去看，他大概是3 點5 分左右進去」
    等語（見同上相卷第11頁反面），顯見乙○○進入浴室時，
    馬德金已倒於地上，其並未親自聞見馬德金「跌倒」之事實
    ，則乙○○於警詢時所稱: 馬德金「洗澡時不慎跌倒」云云
    ，尚難採信。再檢察官檢驗報告書雖載明馬德金「兩眼眼白
    處及上下眼瞼有瘀血點」及依相驗時所拍照片顯示馬德金口
    部有破裂傷並有血跡，固有檢驗報告書及相驗照片可稽，惟
    上開傷痕究係因「跌倒」碰撞所致？抑或係因內在疾病倒地
    碰撞所致？均有可能，尚不能以此即認馬德金係因「跌倒」
    而碰撞地面所致。再檢察官相驗報告雖記載：「經查，死者
    係於自宅內跌倒，經送醫後不治死亡，死者年事已高，且生
    前有心臟病、中風之病史，另死者之妻乙○○對死者死因亦
    無其他意見，是本件查無他殺嫌疑或其他外來致死因素，擬
    予簽結」等情，惟檢察官相驗報告記載馬德金「係於自宅內
    跌倒」乙節，乃係訊問乙○○所得，就此事實並未經調查，
    亦難以此為有利原告之證據。
  (五)綜上事證，原告所提之證據，歸結均僅係原告乙○○一人之
    陳述，而原告乙○○已自承其並未親身見聞馬德金「跌倒」
    之事實，因此並無法證明馬德金並非因罹犯疾病、細菌感染
    、器官老化衰竭等身體內部因素死亡，雖傷害保險之被保險
    人依前開實務折衷說及否定說之見解，無須就造成「跌倒」
    之原因，係因何外來、突發、不可預測之事實所致，負舉證
    責任，然原告就傷害保險之特別要件事實，既不能證明馬德
    金係「非病死」，則其請求傷害保險之保險人即被告給付保
    險金，即屬無據，不應准許，應予駁回。又其本訴既無理由
    ，則其假執行之聲請即失所附麗，應併予駁回。
五、本件事證已臻明確，兩造其餘攻擊防禦方法及舉證，經核於
    判決之基礎及結果均無影響，無庸一一論列，附此敘明。
六、訴訟費用負擔之依據：民事訴訟法第78條。
中    華    民    國    98    年    8     月    10    日
                  民事第三庭    法  官  黃斯偉
以上正本係照原本作成
如對本判決上訴，須於判決送達後20日內向本院提出上訴狀
中    華    民    國    98    年    8     月    11    日
                                書記官  伍幸怡

司法院資訊處製作；財團法人民間司法改革基金會備份。
